臺灣臺北地方法院刑事判決　　　　　　　96年度訴字第1416號
公　訴　人　臺灣臺北地方法院檢察署檢察官
被　　　告　戊○○○
　　　　　　己○○
共　　　同
選任辯護人　趙元昊律師
　　　　　　許瑞榮律師
上列被告因偽造文書等案件，經檢察官提起公訴（96年度偵續一
字第56號），本院判決如下：
    主  文
戊○○○、己○○共同行使偽造私文書，足以生損害於公眾及他
人，各處有期徒刑肆月，如易科罰金，均以銀元佰元即新臺幣
玖佰元折算壹日；各減為有期徒刑貳月，如易科罰金，均以銀元
佰元即新臺幣玖佰元折算壹日。
    事  實
一、戊○○○與己○○、劉麗君、劉恭上為母子關係，均為劉富
    琨之妻與子女，而乙○○則為劉富琨與前妻所生之子，另丙○○、丁○○為劉富琨與甲○○所生之非婚生子女，惟已經
    劉富琨於民國85年3 月27日、86年4 月11日認領。嗣劉富琨
    於93年10月12日凌晨3 時41分死亡時，劉富琨所有上海商業
    儲蓄銀行內湖分行（以下稱上海商業銀行）、帳號：000000
    000000 00 號帳戶內存款新臺幣（下同）1,690,472 元，為
    劉富琨之遺產，應屬戊○○○、己○○、劉麗君、劉恭上、
    乙○○、丙○○、丁○○等7 人所公同共有。詎戊○○○、
    己○○竟私自謀議自行領取劉富琨前開帳戶內存款，以供使
    用，謀議既定後，2 人旋即共同意圖為自己不法之所有，而
    基於行使偽造私文書及詐欺取財之犯意聯絡，推由己○○於
    93年10月12日，攜帶劉富琨之上開上海商業銀行存摺及印章
    ，前往位於臺北市○○區○○路4 段166 號上海商業銀行，
    在該行之存摺存款取款憑條上盜蓋劉富琨印章之印文於其上
    ，而偽造用以表彰劉富琨本人提領存款之取款憑條私文書後
    ，持以向該銀行不知情之行員行使，使該銀行人員陷於錯誤
    而交付1,600, 000元，除其中650,000 元係支付劉富琨之喪
    葬費用，該部分戊○○○、己○○並無不法所有之意圖外，
    共詐得金額為950, 000元，其偽造上海商業銀行存摺存款取
    款憑條之行為，均足以生損害於國稅局核課遺產稅之正確性
    、劉富琨之其他繼承人之繼承權及上海商業銀行對客戶存款
    管理之正確性。
二、案經乙○○、丙○○、丁○○訴由臺北市政府警察局中山分
    局移送臺灣臺北地方法院檢察署檢察官偵查後起訴。
    理  由
壹、程序方面：
    按被告以外之人於審判外之言詞或書面陳述，除法律有規定
    者外，不得作為證據，刑事訴訟法第159 條第1 項定有明文
    。經查：證人甲○○即丙○○、丁○○之法定代理人、乙○○即劉富琨與前妻所生之子於偵查中經檢察事務官詢問時所
    為之陳述，係被告以外之人於審判外所為之陳述，該等偵查
    筆錄之記載，就證明構成犯罪之事實，固無證據能力。惟審
    酌證人甲○○、乙○○於偵查中之陳述並非非法取得，且其
    等業於本院審理中具結作證，經被告為交互詰問完畢，被告
    於訴訟上之程序權，已受保障，是證人甲○○、乙○○於偵
    查中經檢察事務官詢問時，所為之陳述，其瑕疵即經恢復，
    而得作為其於審判期日所為證言之補強。
貳、實體方面：
一、訊據被告戊○○○、己○○對於在上揭時間、地點持劉富琨
    所有之上海商業銀行存摺、印章，填寫存摺存款憑條並將劉
    富琨印章蓋印於存摺存款憑條上，提領現金1,600,000 元等
    事實固不否認，惟均矢口否認有何偽造私文書、詐欺等犯行
    ，被告戊○○○辯稱：因劉富琨常生病、掛急診，劉富琨覺
    得自己來日不多，特別將上海商業銀行帳戶及印章交給伊並
    囑咐伊，若不幸辭世，要將其在上海商業銀行帳戶內之存款
    提領出來，作為償還尚積欠伊950,000 元借款及供作喪葬費
    用。隔了2 天，劉富琨即過世，伊就將此事轉告被告己○○
    ，並由被告己○○把錢提領出來，伊不知道尚有乙○○、丙○○、丁○○等繼承人存在云云；被告己○○則辯稱：劉富
    琨辭世後，被告戊○○○告知劉富琨生前有交代要將上海商
    業銀行帳戶內存款提領出來，伊提領劉富琨在上海商業銀行
    帳戶內之款項後，其中950,000 元償還劉富琨向被告戊○○○之借款，其餘650,000 元則作為喪葬費使用，伊並不知道
    尚有乙○○、丙○○、丁○○等繼承人存在，伊等實無任何
    不法意圖云云。經查：
  (一)劉富琨係於93年10月12日凌晨3 時41分死亡，而被告戊○○○為劉富琨之配偶，被告己○○、案外人劉麗君、劉恭上、
    告訴人乙○○，均為劉富琨之婚生子女，另告訴人丙○○、
    丁○○則為劉富琨之非婚生子女，惟已分別於85年3 月27日
    、86年4 月11日經劉富琨認領，此有卷附國防大學國防醫學
    院三軍總醫院附設民眾診療服務處診斷證明書1 份及戶籍謄
    本1 份在卷可稽，是劉富琨死亡後，其繼承人應為被告戊○○○、被告己○○、案外人劉麗君、劉恭上及告訴人乙○○
    、丙○○、丁○○等7 人，首堪認定。
  (二)又被告己○○確實有於93年10月12日銀行上班時間時，攜帶
    劉富琨之上開上海商業銀行存摺及印章，前往上海商業銀行
    ，在該行之存摺存款取款憑條上自行蓋用劉富琨印章之印文
    於其上後，持向該銀行行員行使，共計提領1,600, 000 元
    等情，業據被告2 人於本院審理時均供承不諱，並有劉富琨
    之上開上海商業銀行帳戶明細資料1 份、上海商業儲蓄銀行
    94 年9月12日上內湖字第09400180號函暨所附上海商業儲蓄
    銀行存摺存款取款憑條影本1 份附卷可稽。足認劉富琨於93
    年10月12日凌晨3 時許死亡後，被告己○○確於93年10月12
    日，曾攜帶劉富琨之上開上海商業銀行存摺及印章，前往上
    海商業銀行，並在該行之存摺存款取款憑條上自行蓋用劉富
    琨印章之印文於其上後，持向該銀行行員行使，共計提領1,
    600, 000元之事實，亦堪認定。
  (三)雖被告2人以前揭情詞置辯。然查：
  (1)關於劉富琨上開帳戶之存款遭提領之原因為何，被告2 人雖
    均供稱是劉富琨生前因認自己來日不多，而將該存摺、印章
    交付被告戊○○○保管，並囑咐其死亡後，將存摺內之存款
    提領出來，作為償還尚積欠被告戊○○○之借款950,000 元
    及供作喪葬費使用云云。惟觀諸卷附劉富琨死亡後，經國防
    大學國防醫學院三軍總醫院附設民眾診療服務處所出具之診
    斷證明記載：「慢性阻塞性肺病、嚴重氣喘發作併急性呼吸
    衰竭」等語，可知劉富琨係因突然、無預警之嚴重氣喘發作
    ，併呼吸衰竭而死亡甚明，再參諸證人甲○○即丙○○、丁○○之法定代理人於本院審理中證稱：93年10月10日劉富琨
    有到景美來，例行性至醫院拿藥後，就帶伊與女兒到大潤發
    ，當時身體狀況很好，劉富琨還說還說可以陪伊等10年等語
    （見本院96年12月13日審判筆錄第9 頁），是劉富琨猶認己
    身尚可再存活10年之情，其於本次93年10月12日突然、無預
    警嚴重氣喘發作之前，應不可能有交代遺言並囑咐被告戊○○○處理借款或喪葬費事宜之行為，況劉富琨所遺留之財產
    ，包括土地、房屋、存款、股票甚多，此有卷附遺產稅申報
    書暨所附相關資料附卷可稽（見96年度偵續一字第56號卷第
    59 頁 至136 頁），若劉富琨果認其來日無多，需要交代處
    理財產，當不可能僅對被告戊○○○1 人及其中之上海商業
    銀行內存款為之。是本院認劉富琨於生前並未授權或指示被
    告2 人提領上開上海商業銀行存款之情事，被告2 人前開辯
    解，自不足採信。
  (2)按存款人死亡後，其繼承人申請繼承其權益時，應由其繼承
    人提出繼承存款申請書，在申請書上蓋妥全部合法繼承人之
    印鑑並附送各人之印鑑證明，並檢附存款證件、確為合法繼
    承人之證明文件、稽徵機關核發之遺產稅證明書及由全體繼
    承人立具之收據，以憑辦理為是，而依告訴人乙○○即劉富
    琨與前妻所生之子於本院審理中證稱：伊不知道被告己○○
    去提領劉富琨所有上海商業銀行1,600,000 元的事。是甲○○告訴伊，才知道此事等語（見本院96年12月13日審判筆錄
    第5 頁）；證人甲○○於本院審理中證稱：己○○並沒有告
    知要提領劉富琨上海商業銀行帳戶內存款1,600,000 元，伊
    是到94年才知道此事等語（見本院96年12月13日審判筆錄第
    9 頁）等語，足見被告2 人於提領上開款項之際確實未經共
    同繼承人即告訴人乙○○、丙○○及丁○○之授權無訛。雖
    被告2 人另辯稱不知道尚有告訴人乙○○、丙○○、丁○○
    等繼承人存在云云，然被告戊○○○於偵查中已自承與劉富
    琨結婚後就知悉告訴人乙○○為劉富琨與前妻所生之子女等
    語（見95年度偵字第1061號卷第62頁），顯見被告2 人此部
    分所述，已有不實之處。再依證人乙○○於本院審理中一再
    證稱：己○○在93年12月22日與伊聯絡時，確實是告訴伊劉
    富琨是在93年12月12日死亡等語（見本院96年12月13日審判
    筆錄第4 頁），果若被告戊○○○、己○○係事後始知悉另
    有繼承人即告訴人乙○○之人，則與之聯繫時，當可據實告
    知劉富琨死亡之時間，又何需刻意隱瞞、掩飾劉富琨死亡之
    時間，另依告訴人乙○○於偵查中證稱：伊聽過丙○○、丁○○稱被告戊○○○為大姨媽等語（見96年度偵續一字第56
    號偵查卷第109 頁）；於院審理中證稱：伊與劉富琨仍常以
    電話聯絡等語（見本院96年12月13日審判筆錄第3 頁）；證
    人甲○○於偵查中證稱：93年8 、9 月時，劉富琨還開車搭
    載伊與女兒到高雄，戊○○○也有一起來，戊○○○也知道
    丙○○、丁○○是劉富琨的小孩，而且小孩都叫戊○○○大
    姨媽等語（見96年度偵續一字第56號偵查卷第109 頁）；本
    院審理中證稱：伊之前與被告戊○○○都有在聯絡，劉富琨
    於暑假都會帶被告戊○○○、伊及兩個女兒去南部住壹個星
    期。被告戊○○○也知道伊兩個女兒都叫劉富琨爸爸等語明
    確（見本院96年12月13日審判筆錄第8 頁），足見告訴人乙○○、丙○○、丁○○與劉富琨、被告戊○○○所組成之家
    庭間，雙方互動良好，告訴人丙○○、丁○○更稱呼劉富琨
    為爸爸，被告戊○○○為大姨媽，則被告2 人自應知悉告訴
    人乙○○、丙○○、丁○○同為劉富琨之繼承人為是。而被
    告2 人既均明知劉富琨業已過世，竟未經共同繼承人即告訴
    人乙○○、丙○○及丁○○之授權，領取劉富琨所有之上海
    商業銀行存款，影響國稅局核課遺產稅之正確性，其他共同
    繼承人之繼承權及金融機構對於客戶存款管理之正確性。
  (3)再者，被告2 人領取劉富琨上開上海商業銀行帳戶內存款1,
    600,000 元後，依渠等供述係分別用於清償劉富琨尚積欠被
    告戊○○○950,000 元債務及作為劉富琨喪葬費用使用。查
    ：
  就領取950,000 元部分：按繼承，因被繼承人死亡而開始；
    繼承人自繼承開始，除本法另有規定外，承受被繼承人財產
    上之一切權利、義務，民法第1147條、第1148條前段分別定
    有明文。復按繼承人有數人時，在分割遺產前，各繼承人對
    於遺產全部為公同共有，同法第1151條亦有規定。劉富琨既
    已於93年10月12日凌晨3 時41分死亡，而又查無其繼承人有
    拋棄繼承或喪失繼承權之情事，是劉富琨名下之財產，自其
    死亡之時起，應由全體繼承人即被告戊○○○、己○○、劉
    麗君、劉恭上、乙○○、丙○○、丁○○共同繼承，且公同
    共有。又依民法第828 條規定：「公同共有人之權利義務，
    依其公同關係所由規定之法律或契約定之。除前項之法律或
    契約另有規定外，公同共有物之處分，及其他之權利行使，
    應得公同共有人全體之同意。」，在劉富琨之遺產分割、公
    同共有關係消滅之前，劉富琨遺產之處分，自應得全體繼承
    人之同意。而被告戊○○○雖提出劉富琨所有上開上海商業
    銀行存摺資料，以證明劉富琨於92年1 月間曾向被告戊○○○借款950,000 元，惟縱令劉富琨有向被告戊○○○借款
    950,000 元之事屬實，被告戊○○○、己○○亦不得在未對
    全體繼承人主張有此債權存在，並確定數額之前，即私自逕
    自劉富琨上開帳戶內領取款項，處分遺產，而本件被告2 人
    於未告知告訴人乙○○、丙○○、丁○○等人之情況下，即
    於上開時間至劉富琨上開上海商業銀行內領取950, 000元，
    使應公同共有之財產減少，抑且，依證人甲○○於偵查中證
    稱：伊是因為國稅局通知後才發現被告等人在劉富琨死亡後
    ，用劉富琨之名義領取存款等語（見95年度偵字第1063號偵
    查卷第62頁）；本院審理中再證稱：伊是在94年間才知道己○○提領劉富琨存摺內款項之事等語（見本院96年12月13
    日審判筆錄第9 頁）；證人乙○○於本院審理中證稱：伊都
    不知道被告2 人有提領1,600,000 元的事，是後來經過甲○○之告知才知悉等語（見本院96年12月13日審判筆錄第5 頁
    ），足見被告2 人顯係刻意隱瞞告訴人乙○○、丙○○、丁○○有為前揭提領劉富琨存款之事，渠等顯有將該筆款項據
    為己有，並有不法所有之意圖甚明。
  就提領650,000 元部分：被告2 人則均供稱已花費在劉富琨
    喪葬費用支出等情，並提出劉富琨喪葬費相關明細及收據資
    料1份在卷可參（見95年度偵字第1063號偵查卷第14頁至19
    頁）；而告訴人乙○○、甲○○於本院審理中均證稱：未支
    付劉富琨喪葬費用等語（見96年12月13日審判筆錄第5 頁、
    第10頁），及徵諸被告2 人所主張前開喪葬費用數額並未逾
    越一般國人合理喪葬費用之範圍等情，足見被告2 人所稱領
    取650,000 元，均已供作劉富琨喪葬費用使用乙情，應非虛
    言，而可採信。又被告2 人領取上開650,000 款項既係供作
    劉富琨喪葬費用使用，並已花用殆盡，則被告2 人此部分所
    為，並無不法所有之意圖，自難以詐欺罪名相繩。
  (四)綜上，被告2 人前開所述，顯係卸責之詞，不足採信，本件
    事證明確，應依法論科。
二、論罪之依據：
  (一)查被告2 人行為後，刑法部分條文業已修正並於95年7 月1
    日施行，其中刑法第2 條第1 項修正為：行為後法律有變更
    者，適用行為時之法律，但行為後之法律有利於行為人者，
    適用最有利於行為人之法律。此條規定乃與刑法第1 條罪刑
    法定主義契合，而貫徹法律禁止溯及既往原則，係規範行為
    後法律變更所生新舊法律比較適用之準據法，是刑法第2 條
    本身雖經修正，但刑法第2 條既屬適用法律之準據法，本身
    尚無比較新舊法之問題，應一律適用裁判時之現行刑法第2
    條規定以決定適用之刑罰法律，合先敘明。
  (1)刑法第33條第5 款關於罰金刑之計算單位及處罰部分：修正
    前刑法第33條第5款規定「罰金：1元以上。」，與修正後刑
    法第33條第5款規定「罰金：新臺幣1,000元以上，以百元計
    算之。」不同；另95年6月14日修正公布刑法施行法第1條之
    1 ：「中華民國94年1月7日刑法修正施行後，刑法分則編所
    定罰金之貨幣單位為新臺幣。94年1月7日刑法修正時，刑法
    分則編未修正之條文定有罰金者，自94年1月7日刑法修正施
    行後，就其所定數額提高為30倍。但72年6月26日至94年1月
    7日新增或修正之條文，就其所定數額提高為3倍」。現行刑
    法中，有關於罰金刑之計算單位及處罰之規定已有修正，自
    屬法律變更。
  (2)按修正後刑法第2 條第1 項之規定，係規範行為後「法律變
    更」所生新舊法比較適用之準據法，故如新舊法處罰之輕重
    相同，即無比較適用之問題，非此條所指之法律有變更，即
    無本條之適用，應依一般法律適用原則，適用裁判時法（最
    高法院95年第21次刑事庭會議紀錄參照）。查：刑法第28條
    共犯之規定，修正施行前之規定為：「2 人以上共同實施犯
    罪之行為者，皆為正犯。」修正施行後之規定則為：「2 人
    以上共同實行犯罪之行為者，皆為正犯。」揆諸本條之修正
    理由係為釐清陰謀共同正犯，預備共同正犯，共謀共同正犯
    是否合乎本條規定之正犯要件。而本案被告2 人所為犯行，
    既均屬實行犯罪行為之正犯，不論依修正刑法第28條或修正
    後刑法第28條之規定，均為共同正犯，依前揭最高法院刑事
    庭會議紀錄之決議，自應適用裁判時即修正後刑法第28條之
    規定。
  (3)刑法第55條後段之牽連犯之規定，已於94年1 月7 日修正刪
    除，並於95年7 月1 日施行。是於新法修正施行後，被告之
    數犯罪行為，即須分論併罰。此刪除顯已影響行為人刑罰之
    法律效果，比較新、舊法結果，自應以被告行為時之法律即
    舊法論以牽連犯對被告較為有利。
  (4)刑法第41條第1 項前段關於易科罰金折算標準部分：修正前
    刑法第41條第1 項前段規定：「犯最重本刑為5 年以下有期
    徒刑之刑之罪，而受6 月以下有期徒刑或拘役之宣告，因身
    體、教育、職業、家庭之關係或其他正當事由，執行顯有困
    難者，得以1 元以上3 元以下折算1 日，易科罰金。」；又
    被告行為時之易科罰金折算標準，修正前罰金罰鍰提高標準
    條例第2 條前段（現已刪除）規定，就其原定數額提高為
    100 倍折算1 日，因此被告行為時之易科罰金折算標準，應
    以銀元300 元折算1 日，經折算為新臺幣後，應以新臺幣
    900 元折算1 日。惟修正後刑法第41條第1 項前段則規定：
    「犯最重本刑為5 年以下有期徒刑之刑之罪，而受6 月以下
    有期徒刑或拘役之宣告者，得以新臺幣1,000 元、2,000 元
    、3,000 元折算1 日，易科罰金。」，比較修正前後之易科
    罰金折算標準，仍以95年7 月1 日修正公布施行前之規定，
    較有利於被告。
  (二)核被告2 人所為均係犯刑法第216 條、第210 條之行使偽造
    私文書罪及第339 條第1 項之詐欺取財罪。被告2 人間就行
    使偽造私文書、詐欺取財之行為，有共同犯意聯絡及行為分
    擔，成立共同正犯。被告2 人盜用印章蓋用印文之行為，為
    偽造私文書之階段行為，其等偽造私文書復為行使之高度行
    為所吸收，均不另論罪。被告2 人所犯上開2 罪間，有方法
    、目的之牽連關係，為牽連犯，應從一重論以行使偽造私文
    書罪。起訴書於犯罪事實欄業已載明被告冒名盜領存款之犯
    行，雖於所犯法條欄漏未引用刑法第339 條第1 項，然此部
    分既已提起公訴，本院自應併予審理論究。公訴人認被告2
    人持劉富琨存摺、印章至上海商業銀行盜領950,000 萬元，
    認被告係犯侵占犯行云云。惟查，被告2 人於劉富琨死亡後
    ，持劉富琨之存摺、印章向上海商業銀行領取劉富琨存之款
    項，該銀行係因受被告2 人詐術陷於錯誤而交付款項，故上
    開款項乃被告2 人詐欺行為所得之贓物，被告2 人自始未曾
    取得上開款項之合法持有，自無所謂變異持有為所有之犯意
    ，而構成侵占犯行，爰在起訴基本事實相同之情形下，變更
    檢察官起訴法條。又公訴人認被告2 人提領650,000 元部分
    ，亦認涉有侵占犯行云云，惟被告2 人領用此部分款項係為
    供作劉富琨喪葬費使用，並無不法所有之意圖，已如前所述
    ，而公訴人認侵占上開650,000 元部分倘成立犯罪，與前開
    經本院判決有罪部分具有牽連犯之裁判上一罪關係，故就此
    部分不另為無罪之諭知，附此敘明。爰審酌被告2 人一時失
    慮，始盜領系爭帳戶之存款，損害全體繼承人權益及銀行帳
    戶管理正確性，所為雖屬非是，惟參酌其品行、犯罪手段、
    所生危害、犯後態度等一切情狀，分別量處如主文所示之刑
    ，並依修正前刑法第41條第1 項前段規定俱諭知易科罰金之
    折算標準。又被告2 人前開犯行之犯罪時間係於96年4 月24
    日之前，且無中華民國96年罪犯減刑條例所定不得減刑之情
    形，爰依同條例第2 條第1 項第3 款規定各減其宣告刑2 分
    之1 ，並依修正前刑法第41條第1 項前段規定俱諭知易科罰
    金之折算標準。
三、被告2 人盜蓋劉富琨之印文係屬真正印章之印文，並非屬偽
    造印章之印文；而偽造之取款憑條，業已行使交付予銀行收
    執而所有，非屬被告所有供犯罪所用之物，爰均不為沒收之
    諭知，附此敘明。
據上論斷，應依刑事訴訟法第299 條第1 項前段、第300 條，修
正後刑法第2 條第1 項前段、第28條、第216 條、第210 條、第
339 條第1 項，修正前刑法第55條、第41條第1 項前段，刑法施
行法第1 條之1 ，廢止前罰金罰鍰提高標準條例第2 條，現行法
規所定貨幣單位折算新臺幣條例第2 條，中華民國96年罪犯減刑
條例第2 條第1 項第3 款、第7 條、第9 條，判決如主文。
本案經檢察官郭瑜芳到庭執行職務。
中    華    民    國    96    年    12      月   31   日
                           臺灣臺北地方法院刑事第二庭
                               審判長法  官  劉煌基
                                     法  官  葉力旗
                                     法  官  賴淑美
以上正本證明與原本無異。
如不服本判決，應於判決送達後10日內向本院提出上訴狀 (應附
繕本)，上訴於臺灣高等法院。
                                     書記官  許翠燕
中    華    民    國    96    年    12      月   31   日
附錄本案論罪科刑法條全文：
中華民國刑法第216條規定：
行使第二百十條至第二百十五條之文書者，依偽造、變造文書或
登載不實事項或使登載不實事項之規定處斷。
中華民國刑法第210條規定：
偽造、變造私文書，足以生損害於公眾或他人者，處五年以下有
期徒刑。
中華民國刑法第339條第1項規定：
意圖為自己或第三人不法之所有，以詐術使人將本人或第三人之
物交付者，處五年以下有期徒刑、拘役或科或併科一千元以下罰
金。
